# コロプレス・マップ（塗り分け地図）
  
## 概要

コロプレスマップ（塗り分け地図）を作成する方法を説明します。
佐賀県の市町村別人口密度の塗り分け地図を作成しましょう。

## データの準備

「[佐賀県オープンデータカタログサイト](https://odcs.bodik.jp/410004)」にある「[オープンデータマップ用データセット](https://data.bodik.jp/dataset/410004_opendatamap)」を使用します。

* 男女別人口総数及ひ世帯総数（市町村別）
* ポリゴン（市町村別）

上記2つのファイル（`410004saga.xlsx`と`410004saga.geojson`）をダウンロードしてください。
ワーキングディレクトリの直下に`data`フォルダを作成し，ダウンロードしたファイルを保存してください（今後，GISデータはこのフォルダに保存することにしましょう）。

## 地図の描画
まず，使用するライブラリを読み込みます。ここでは，`tidyverse`（地図の描画に使う`ggplot2`ライブラリが含まれています）に加えて，GISデータを扱うライブラリ`sf`を使用します。

```{r library}
library(tidyverse)
library(sf)
```

次に，先ほど`data`フォルダに保存した`410004saga.geojson`を，
`sf`ライブラリの`st_read`関数を使って読み込みます。

```{r read_map_data, cache=TRUE}
map <- st_read("data/410004saga.geojson")
```

読み込んだ`map`データをプロットします。

```{r plot-base-map, cache=TRUE}
ggplot() + geom_sf(data = map) 
```

できました。簡単ですね。

## 地図投影変換

先ほど表示された佐賀県の地図は，横軸に経度を，縦軸に緯度をとった平面にプロットしたものでした。
これを「平面直角座標系」に変換して，表示してみましょう。

```{r projection-map, cache=TRUE}
map2 <- st_transform(map, 6670)
ggplot() + geom_sf(data = map2) 
```

微妙な違いがわかりますか？

## 統計データによる塗り分け

まず，利用する統計データを読み込み，中身を確認してみましょう。
Excelファイルを読み込むのに，`readxl`ライブラリの`read_excel`関数を使います。

```{r read-data}
library(readxl)
dat <- read_excel("data/410004saga.xlsx")
head(dat, 3)
```

ここで，先ほど地図を描くのに使ったデータの中身もみてみましょう。

```{r map-data}
head(map2, 3)
```

両方のデータに`KEY_CODE`という同じデータがあるのがわかります。
これをキーにして，2つのデータをくっつけます。

```{r left-join}
dat2 <- left_join(map2, dat)
head(dat2)
```

このように，対応する2つのデータを結合するときには，`dplyr`ライブラリの`left_join`関数が便利です。この関数が2つのデータに共通の列名を自動的に見つけて，そのデータに基づいて2つのデータを結合してくれます。これで，地図データに人口や世帯数のデータを結びつけることができました。

この章の目的は，人口密度のコロプレスマップを作ることですので，市町村の面積データが必要です。先ほどと同様に，別のところから面積データを持ってきでjoinしてもいいのですが，ここでは地図データから面積を計算してみましょう。`sf`ライブラリの`st_area`関数を使います。

```{r area}
dat2$area <- st_area(dat2)
dat2$area <- units::set_units(dat2$area, km^2) 
dat2$area <- units::drop_units(dat2$area)
dat2$density <- dat2$人口総数 / dat2$area
head(dat2)
```

平面直角座標系の距離がm単位になっていますので，`st_area`で計算した面積はm^2^単位になっています。
そこで，units`ライブラリの`set_units関数で，km^2^単位に変換しています。
さらに，人口密度を計算するときに単位が邪魔なので，`drop_units`関数で単位を落としています。

さて，塗り分け地図を描くには，`geom_sf`の中で，densityでfillしろと指示するだけです。
2行目は塗り潰しのカラーパレットを指定しています。

```{r choropleth-map}
ggplot() + geom_sf(mapping = aes(fill = density), data = dat2) +
  colorspace::scale_fill_continuous_sequential("YlGn")
```
